【裁判字號】    99,交抗,313
【裁判日期】    990730
【裁判案由】    聲明異議
【裁判全文】
臺灣高等法院高雄分院刑事裁定         99年度交抗字第313號
抗  告  人  交通部公路總局高雄區監理所
代  表  人  乙○○
受處分人
即異議人    甲○○
上列抗告人因受處分人違反道路交通管理處罰條例聲明異議案件
，不服臺灣高雄地方法院中華民國99年6 月30日裁定（99年度交
聲字第1713號），提起抗告，本院裁定如下：
    主  文
抗告駁回。
    理  由
一、抗告意旨略以：按緩起訴處分乃附條件之不起訴處分，本質
    上為不起訴處分之一種，此觀諸刑事訴訟法第256 條規定自
    明。檢察官為緩起訴處分時，依刑事訴訟法第253 條之2 第
    1 項規定，對被告所為之指示及課予之負擔，係屬一種特殊
    之處遇措施，並非刑罰。因此，刑事案件經檢察官為緩起訴
    處分確定後，視同不起訴處分確定，故依行政罰法第26條第
    2 項規定，自得依違反行政法上義務規定裁處之。本件受處
    分人甲○○酒醉駕車行為，雖經臺灣高雄地方法院檢察署檢
    察官為緩起訴處分確定，受處分人並已依緩起訴處分內容履
    行，惟受處分人依緩起訴處分所提供之義務勞務，其性質核
    與原處分機關所為之罰鍰、吊扣駕駛執照及施以道安講習等
    裁罰種類有異，故抗告人於緩起訴期滿後，仍課以裁罰，並
    無違一事不二罰之原則，原裁定遽予撤銷抗告人前揭處分，
    尚有未恰，為此依法提起抗告，請求撤銷原裁定等語。
二、本院審理結果，認原審上開裁定，其認事、用法均無違誤，
    應予維持，並引用原審上開裁定之理由，如附件所示。
三、抗告意旨雖執上揭情詞為辯，然按，「一行為同時觸犯刑事
    法律及違反行政法上義務規定者，依刑事法律處罰之。但其
    行為應處以其他種類行政罰或得沒入之物而未經法院宣告沒
    收者，亦得裁處之。前項行為如經不起訴處分或為無罪、免
    訴、不受理、不付審理之裁判確定者，得依違反行政法上之
    義務規定裁處之。」行政罰法第26條定有明文。又行政罰法
    第26條立法理由載述：「一行為同時觸犯刑事法律及違反行
    政法上義務規定時，由於刑罰與行政罰同屬對不法行為之制
    裁，而刑罰之懲罰作用較強，故依刑事法律處罰，即足資警
    惕時，實無為一事二罰再處行政罰之必要，且刑事法律處罰
    ，由法院依法定程序為之，較符合正當法律程序，應予優先
    適用。但罰鍰以外之沒入或其他種類行政罰，因兼具維護公
    共秩序之作用，為達行政目的，行政機關仍得併與裁處」，
    亦即一行為同時觸犯刑罰法律與行政秩序罰規定時，以刑罰
    優先適用，不再處以行政秩序罰之目的，係因行為人已受刑
    罰而足資警惕，發生懲罰之作用，而無使行為人陷於雙重處
    罰不利益之必要。是關於上述刑事法律處罰之範圍自應採取
    實質認定，舉凡刑事實體法或程序法中所規定，客觀上可以
    產生剝奪行為人生命、自由、財產權利之效果，主觀上亦因
    制裁之嚴厲性、痛苦性，其強度足以造成心理強制而間接達
    成矯正教化目的之處遇手段，皆應納入其中，而不以形式上
    符合刑法第32至34條所定主刑及從刑種類者為限，始與前揭
    法律規範之意旨相符。再者，緩起訴處分之最終效果雖與不
    起訴處分同，然緩起訴處分係以行為人違反刑事法律禁止規
    範之犯罪事實明確，檢察官斟酌刑法第57條所列事項及公共
    利益之維護後，所為替代起訴或聲請簡易判決處刑之手段，
    並通常附有條件要求行為人履行，而行為人若拒不履行條件
    ，將遭受撤銷原緩起訴處分，再為刑事訴追之不利益。換言
    之，緩起訴處分所附之條件，將對於行為人主觀上產生拘束
    力，就行為人之權利（如：財產權、自由權）亦造成相當影
    響，具有實質刑罰之效果，此與基於不能證明被告犯罪或其
    他事由而為，對行為人不具任何制裁或處罰作用之不起訴處
    分，迥然不同。又刑事訴訟法第253 條之1 第1 項係於91年
    2 月8 日增訂，而行政罰法係於94年2 月5 日公布，是制定
    在後的行政罰法第26條第2 項既僅臚列「不起訴處分或無罪
    、免訴、不受理、不付審理之裁判確定者」為例外得裁處行
    政秩序罰情形，並未將「緩起訴處分」納入，則本於「例外
    規定從嚴解釋」之法理及「一事不再理」原則之本質，自不
    應僅憑最終效果，即將條文中「不起訴處分」之範圍，擴及
    於性質並非完全相同之「緩起訴處分」，否則勢必降低行為
    人接受緩起訴處分之意願，進而與立法者設立緩起訴處分制
    度以替代繁複刑事審判程序之目的相悖。查受處分人甲○○
    於98年1 月21日12時40分許，飲酒後駕駛車牌號碼XAI —76
    7 號重型機車，而於行經高雄縣鳳山市○○街時，經警施以
    酒精濃度測試結果，其吐氣所含酒精成份達每公升0.58毫克
    ，而經警掣單舉發，抗告人以受處分人上開違規明確，依道
    路交通管理處罰條例第35條第1 項第1 款、第24條第1 項第
    2 款規定，裁處罰鍰4 萬5,000 元，吊扣普通重型機車駕駛
    執照12個月，並施以道安講習。又受處分人上揭酒醉駕車所
    涉之公共危險犯行，業經臺灣高雄地方法院檢察署檢察官於
    98年2 月27日以98年度偵字第5901號為緩起訴處分，並附命
    立悔過書、向指定之公益團體、地方自治團體或社區提供50
    小時義務勞務等情，有該交通違規舉發單、裁決書、酒精濃
    度測試單、緩起訴處分書、臺灣高等法院被告前案紀錄表在
    卷可按。再上開緩起訴處分業於98年3 月16日確定，緩起訴
    期間至99年3 月15日屆滿，受處分人復已於98年12月15日提
    供義務勞務完畢，亦有臺灣高等法院被告全國前案紀錄表附
    卷可稽。而上開立悔過書、義務勞務負擔雖均非刑法所定刑
    罰之種類，然既已對受處分人之名譽、心理產生相當制約，
    並影響其自由等權利，自已產生實質刑罰效果，應實質該當
    行政罰法第26條第1 項之「依刑事法律」之處罰效果，而非
    不起訴處分甚明。準此，抗告人依法自不得再對受處分人依
    道路交通管理處罰條例第35條第1 項第1 款規定裁處罰鍰。
    從而抗告人裁處受處分人罰鍰4 萬5,000 元部分，有違一事
    不二罰之原則，自難謂適法。另依94年12月28日修正公布，
    95年7 月1 日施行之道路交通管理處罰條例第35條第8 款雖
    規定：「前項汽車駕駛人，經裁判確定處以罰金低於本條例
    第92條第3 項所定最低罰鍰基準規定者，應依本條例裁決繳
    納不足最低罰鍰之部分」，及違反道路交通管理事件統一裁
    罰基準及處理細則第2 條所定「違反道路交通管理事件統一
    裁罰基準表」，即「汽車駕駛人駕駛機車，飲酒後其吐氣所
    含酒精成份超過每公升0.55毫克以上，應處最低罰鍰4 萬5,
    000 元；同時違反刑事法律者，經裁判確定處以罰金低於本
    條例第92條第3 項所定最低罰緩基準規定者，應依本條例裁
    決繳納不足最低罰鍰之部分」等相關規定，故倘駕駛人所支
    付之緩起訴處分金，未達道路交通管理處罰條例第92條第3
    項所定最低罰鍰基準規定者，仍須補繳不足最低罰鍰之部分
    ，始為適法。檢察官為緩起訴處分並命捐款者，其捐款解釋
    上亦屬道路交通管理處罰條例第35條第8 項所規定之罰金，
    監理機關雖不得再為行政裁罰，惟若駕駛人所支付之緩起訴
    處分金，未達道路交通管理處罰條例第92條第3 項所定最低
    罰鍰基準規定者，依該條例第35條第8 項之規定，仍須補繳
    不足最低罰鍰之部分。然而，本件緩起訴處分係命受處分人
    立悔過書及提供義務勞務，而非命給付金錢，無比較基準，
    即不生道路交通管理處罰條例第35條第8 款補繳罰金不足最
    低罰鍰之差額問題，附此敘明。
四、原審因而認抗告人依道路交通管理處罰條例第35條第1 項第
    1 款及第24條第1 項第2 款之規定，除裁處受處分人應吊扣
    普通重型機車駕駛執照12個月，並接受道路交通安全講習外
    ，另裁處受處分人罰鍰4 萬5,000 元，尚有不當，因而將原
    處分撤銷，而自為裁處受處分人吊扣普通重型機車駕駛執照
    12個月（1 年），並接受道路交通安全講習之處分，經核並
    無違誤。抗告人猶執前詞，指摘原裁定不當，為無理由，應
    予駁回。
據上論結，應依道路交通案件處理辦法第26條，刑事訴訟法第41
3 條，裁定如主文。
中    華    民    國    99    年    7     月    30    日
                  刑事第十一庭    審判長法  官 翁慶珍
                                        法  官 黃仁松
                                        法  官 徐美麗
以上正本證明與原本無異。
不得再抗告。
中    華    民    國    99    年    7     月    30    日
                                        書記官 賴梅琴
【附件】
臺灣高雄地方法院交通事件裁定        99年度交聲字第1713號
原處分機關  交通部公路總局高雄區監理所
代  表  人  乙○○
異  議  人
即受處分人  甲○○  男  33歲（民國○○年○○月○○日生）
                    身分證統一編號：Ｚ000000000號
                    住高雄縣鳳山市○○○路160巷41號
上列異議人因違反道路交通管理處罰條例案件，對於交通部公路
總局高雄區監理所於民國99年5 月20日所為之處分（高監營裁字
第裁80-N00000000號）聲明異議，本院裁定如下：
    主  文
原處分撤銷。
甲○○汽車駕駛人，駕駛汽車經測試檢定酒精濃度超過規定標準
，並吊扣其普通重型機車駕駛執照壹年，並應接受道路交通安全
講習。
    理  由
一、異議意旨略以：異議人即受處分人甲○○於民國98年1 月21
    日12時40分許，騎乘車牌號碼XAI-767 普通重型機車，行經
    高雄縣鳳山市○○街，為警攔檢並施以酒測，測得其呼氣中
    酒精濃度超過法定標準，異議人上開酒駕行為，業經臺灣高
    雄地方法院檢察署（下稱高雄地檢署）檢察官為緩起訴處分
    確定，並已依緩起訴所附條件，書立悔過書、向高雄縣鳳山
    市○○○○路燈管理所服義務勞務50小時，異議人業已履行
    完畢，仍接獲原處分機關前開處分，其無力支付罰鍰，爰依
    法聲明異議，請求撤銷原處分云云。
二、原處分機關交通部公路總局高雄區監理所係以：異議人前揭
    交通違規行為，案經高雄地檢署檢察官為緩起訴處分確定，
    惟緩起訴者乃附條件的不起訴處分，即屬不起訴處分之一種
    ，刑事訴訟法第256 條定有明文，自應依不起訴處分之效果
    處理，而檢察官為緩起訴處分時，依同法第253 條之2 第1
    項規定所為之指示及課予之負擔，係一特殊的處遇措施，並
    非刑罰，故本件裁處異議人行政處分罰鍰45,000元及其他種
    類行政罰之處罰，並無違反一事不二罰原則。
三、按聲明異議應以交通違規行為為標的，非以處罰項目為範圍
    ，猶如刑事訴訟上訴範圍非以上訴人指摘之有期徒刑或罰金
    或從刑或保安處分為範圍，是以酒後駕車之單一交通違規行
    為，其處罰效果包括罰鍰、吊扣駕駛執照與施以道路交通安
    全講習等，與該交通違規行為是否存在並無從分離。法院審
    理時應先確定受處分人是否確有交通違規行為存在，再決定
    原處分機關所適用之法律有無錯誤，縱異議人異議狀僅言明
    對罰鍰不服，未提及其餘處罰項目，然其餘處罰項目與其交
    通違規行為是否存在既無從分離，法院自應予以審理（臺灣
    高等法院暨所屬法院98年法律座談會刑事類提案第23號審查
    意見參照）。準此，縱本件異議人之異議狀僅就原處分關於
    罰鍰部分聲明異議，本院仍應就原處分所為其餘處罰項目一
    併審理，合先敘明。
四、按汽車駕駛人，駕駛汽車經測試檢定有酒精濃度超過規定標
    準者，處15,000元以上60,000元以下罰鍰，並當場移置保管
    其車輛及吊扣其駕駛執照1 年，並應接受道路交通安全講習
    ，道路交通管理處罰條例第35條第1 項第1 款、第24條第1
    項第2 款分別定有明文。
五、經查：
  (一)前揭異議人因酒後駕車違規，經原處分機關裁處罰鍰45,000
    元，吊扣駕駛執照12個月，並施以道安講習等情，除據異議
    意旨陳明在卷，並有高雄縣政府警察局舉發違反道路交通管
    理事件通知單、原處分機關裁決書、酒精濃度測定紀錄單各
    1 份在卷可稽。又異議人因同一事實，另涉犯刑法公共危險
    罪案件部分，經臺灣高雄地方法院檢察署檢察官98年度偵字
    第5901號緩起訴處分，諭知緩起訴期間1 年，並諭令被告即
    本件異議人向指定之公益團體、地方自治團體或社區提供50
    小時之義務勞務確定，已經異議人履行完畢，上開緩起訴處
    分並於99年3 月15日期滿等情，業經本院依職權調閱高雄地
    檢署98年度緩字第818 號案卷核閱屬實，並有臺灣高等法院
    被告前案紀錄表、緩起訴處分書各1 份在卷可參。
  (二)依行政罰法第26條之立法理由觀之，「一行為同時觸犯刑事
    法律及違反行政法上義務規定時，由於刑罰與行政罰同屬對
    不法行為之制裁，而刑罰之懲罰作用較強，故依刑事法律處
    罰，即足資警惕時，實無為一事二罰再處行政罰之必要，且
    刑事法律處罰，由法院依法定程序為之，較符合正當法律程
    序，應予優先適用。但罰鍰以外之沒入或其他種類行政罰，
    因兼具維護公共秩序之作用，為達行政目的，行政機關仍得
    併與裁處」，是以前揭行政罰法中刑事法律處罰優先而不再
    處以行政秩序罰之目的，既係因為行為人已接受刑罰而足資
    警惕，且已發生懲罰之作用，即無使行為人陷於雙重處罰之
    不利益，則關於刑事法律處罰之範圍自應採取實質認定，凡
    刑事實體法或程序法中所規定客觀上剝奪行為人生命、自由
    、財產權利，主觀上亦因制裁之嚴厲性、痛苦性，其強度足
    以造成心理強制而間接達成矯正教化目的之處遇手段，皆應
    納入其中，始與前揭法律規範之意旨相符。
  (四)又「緩起訴」處分之最終雖使被告免於刑事訴追之效果，與
    「不起訴」處分之效果相同，然觀諸刑事訴訟法第253 條之
    1 第1 項係91年2 月8 日增訂，行政罰法係94年2 月5 日公
    布，而制定在後的行政罰法第26條第2 項僅臚列「不起訴處
    分或無罪、免訴、不受理、不付審理之裁判確定者」，並未
    將「緩起訴處分」納入。緩起訴處分既非不能證明行為人之
    犯罪事實，且行為人提供一定時數之義務勞務，此種處遇措
    施確造成被告義務增加，為干預人民自由之處分，已產生實
    質刑罰之效果，自與上開行政罰法第26條第2 項列舉之不起
    訴處分等情形迥然有別，仍無從遽為比擬而為相同之處置。
    況行為人如未在指定期間內確實履行義務，依刑事訴訟法第
    253 條之3 第1 項第3 款之規定，將遭受撤銷緩起訴處分之
    不利益；反之，倘其確實遵守並履行各項緩起訴條件，除非
    合於刑事訴訟法第260 條所定情形之一，否則即無再就同一
    案件遭受刑事訴追之虞，益徵義務勞務亦具有強制性、懲罰
    性，及替代刑罰之效果。再者，酒後駕車行為人於受緩起訴
    處分，並於其人身自由遭受剝奪之餘，卻仍需繳納一定金額
    之行政罰鍰，其結果勢必降低刑事被告接受緩起訴之意願，
    亦與訂定緩起訴處分以替代繁複刑事審判程序之制度性機能
    相悖。準此以言，制定在後之行政罰法第26條第2 項既未將
    緩起訴處分列舉其中，本於保障人民基本權及「法律明示其
    一排除其他」之法理暨前揭說明，自不能將條文中「不起訴
    處分」之範圍，擴及於性質並不相同之「緩起訴處分」。
  (四)本件異議人酒後駕車，經警測得其呼氣酒精濃度達每公升
    0.58毫克，涉犯刑法第185 條之3 公共危險罪部分，既經高
    雄地檢署檢察官為緩起訴處分確定，且其緩起訴期間亦已屆
    滿，業如前述。異議人既已提供義務勞務50小時，此部分已
    產生實質刑罰之效果無疑，揆諸上開行政罰法第26條與前揭
    說明，原處分機關就本件異議人同一酒後駕車行為，再予以
    裁處罰鍰45,000元部分，即有違反一事不二罰之原則。另義
    務勞務之履行尚非給付金錢，無比較基準，自不生補繳罰金
    不足最低罰鍰之差額問題，併予敘明。
六、綜上所述，異議人酒後駕車之違規行為，原處分機對於異議
    人裁處吊扣其普通重型機車駕駛執照12個月，並施以道安講
    習，於法並無違誤，然裁處罰鍰45,000元，則有未洽，是原
    處分既有上開瑕疵，自應由本院依法撤銷，爰裁定如主文第
    2 項所示。
七、應依道路交通管理處罰條例第35條第1 項第1 款、第24條第
    第1 項第2 款，道路交通案件處理辦法第20條前段，裁定如
    主文。
中    華    民    國    99    年    6     月    30    日
                  交通法庭      法  官  王品惠
以上正本證明與原本無異。
如不服本裁定應於送達後5日內向本院提出抗告狀。
中    華    民    國    99    年    6     月    30    日
                                書記官  李文廣

司法院資訊處製作；財團法人民間司法改革基金會備份。
